臺灣高等法院民事判決　　　　　　　　 100年度家上字第60號
上　訴　人　葉文俊
訴訟代理人　林契名律師
複代理人　　呂承璋律師
被　上訴人　陳姜華
上列當事人間請求離婚事件，上訴人對於中華民國100年1月21日
臺灣臺北地方法院99年度婚字第371號第一審判決提起上訴，本
院於100年5月3日言詞辯論終結，判決如下：
    主      文
上訴駁回。
第二審訴訟費用由上訴人負擔。
    事實及理由
一、上訴人主張：兩造於民國（下同）71年7月21日結婚，育有
    兩名子女，均已成年。上訴人於婚後即挑起家中經濟重擔，
    被上訴人卻沉迷股市，因投資失利衍生龐大債務，甚至未經
    上訴人同意，擅自以上訴人名義開立股票集保存摺帳戶買賣
    股票，另又為其胞弟背負債務約新台幣（下同）150萬元，
    均全數由上訴人代為清償，使上訴人背負沈重經濟壓力。被
    上訴人個性強勢，屢勸不聽，並誣指上訴人與訴外人詹阿純
    有曖昧關係，致上訴人承受極大之壓力，精神上痛苦不堪，
    已造成對上訴人不堪同居之虐待。兩造因上開事由致爭吵不
    斷，已形同陌路，分居亦長達14年以上，被上訴人既將上訴
    人之物品丟棄，即無繼續維持婚姻之意願，足認兩造婚姻已
    生重大破綻而無法回復，且係可歸責於被上訴人，爰依民法
    第1052條第1項第3款及同條第2項之規定，請求判准兩造離
    婚等語。原審為上訴人敗訴之判決，上訴人不服，提起上訴
    ，聲明：(一)原判決廢棄。(二)准兩造離婚。
二、被上訴人則以：其於婚後與上訴人及兩名子女均居住在上訴
    人之父葉舜言所提供之房屋，惟上訴人在外另結新歡，十餘
    年來僅偶爾回家，其餘時間則不知去向，家庭生活費用及兩
    名子女之教育費均由上訴人之父支付。又被上訴人雖曾投資
    股市，惟僅為小額進出，自86年間已未再進行此項投資，而
    被上訴人於20餘年雖前曾以上訴人名義購買約3萬元之股票
    ，然上訴人離家時即向被上訴人索回股票帳戶以自行運用。
    另被上訴人胞弟之債務係上訴人之父代為清償，上訴人並無
    因此背負債務，上訴人據以訴請離婚，顯無理由等語，資為
    抗辯。原審為被上訴人勝訴之判決，被上訴人對於上訴人之
    上訴則聲明駁回上訴。
三、經查兩造於71年7月21日結婚，育有兩名子女，均已成年，
    現婚姻關係存續中，惟分居迄今已逾14年等情，有戶籍謄本
    可稽（見原法院99年度家調字第565號卷第9、10頁），且為
    兩造所不爭執，堪信為真實。
四、按夫妻之一方因受他方不堪同居之虐待者，他方得向法院請
    求判決離婚，民法第1052條第1項第3款定有明文。而所謂「
    不堪同居之虐待」，應就具體事件，衡量夫妻之一方受他方
    虐待所受侵害之嚴重性，斟酌當事人之教育程度、社會地位
    及其他情事，是否已危及婚姻關係之維繫以為斷。若受他方
    虐待已踰越夫妻通常所能忍受之程度而有侵害人格尊嚴與人
    身安全者，即不得謂非受不堪同居之虐待（司法院大法官釋
    字第372號解釋意旨參照）。又夫妻間不堪同居之虐待，係
    指予以身體上及精神上不可忍受之痛苦，致不堪繼續同居者
    而言，如非客觀的已達於此程度，不容夫妻之一方，以主觀
    之見解，任意請求與他方離婚（最高法院34年上字第3968號
    判例意旨參照）。上訴人主張其有受被上訴人不堪同居虐待
    之事實，惟為被上訴人所否認。經查：
  (一)上訴人主張被上訴人婚後沉迷股市，因投資失利衍生龐大債
    務，甚至未經上訴人同意，擅自以上訴人名義開立股票集保
    存摺帳戶而買賣股票，且更改通訊地址，以收取相關資料，
    足見被上訴人仍有從事股票買賣等語，並提出上訴人名義之
    掛號信函封面為證（見原審卷第84頁）。被上訴人則抗辯其
    並未擅自以上訴人之名義開立證券帳戶，而係兩造共同開立
    ，又其雖曾投資股市，惟僅為小額進出，且自86年間起已未
    再進行此項投資，而被上訴人於20餘年前固曾以上訴人名義
    購買約3萬元之股票，然上訴人離家時即已向被上訴人索回
    股票帳戶以自行運用等語，亦提出被上訴人名義之證券存摺
    及交易明細資料為證（見原審卷第13至18頁）。查依上訴人
    所提掛號信函封面所載，充其量僅足證明該信函之收件地址
    為「台北市○○路161巷27號2樓」，然尚不足以證明被上訴
    人有擅自更改收件地址之事實。又依被上訴人所提上開證券
    存摺及交易明細資料所示，被上訴人自86年8月22日以後即
    無買賣股票之交易資料，而上訴人復未舉證證明被上訴人仍
    有利用上訴人之證券帳戶進行股票買賣之事實，且上訴人於
    本院亦陳稱：「（自85、86年間離家迄今）沒有（因被上訴
    人買賣股票欠債而要上訴人清償之情形）」等語（見本院卷
    第28頁背面），是上訴人主張被上訴人婚後因沉迷股市、投
    資失利而衍生龐大債務，致上訴人將來可能須為被上訴人負
    擔債務云云，尚屬無據，而不足取。
  (二)上訴人雖又主張被上訴人曾為其胞弟背負債務約150萬元，
    卻全數由上訴人代為清償等語；被上訴人則抗辯上開債務實
    係上訴人之父葉舜言代為清償，上訴人並無因此背負債務等
    語。查上訴人自承上開債務係由上訴人之父先行支應（見原
    審卷第61頁，本院卷第17頁），而上訴人並未舉證證明其事
    後有向其父清償此筆債務之事實，亦未證明除此筆債務外，
    被上訴人尚有積欠其他債務，致增加上訴人經濟負擔之情事
    ，是上訴人執此主張其因深怕此類事件再度發生，致精神痛
    苦不堪云云，亦不足取。
  (三)上訴人雖又主張被上訴人有外遇行為，竟誣指上訴人與訴外
    人詹阿純有曖昧關係，致上訴人受有不堪同居之精神上之虐
    待等語。惟查證人葉如倩（即兩造之女）在原審到場證稱：
    「小時候，我們都是給被告(即被上訴人)帶，被告根本不可
    能有時間在外面有叔叔。…至於原告（即上訴人）有外遇，
    我大概知道，因為原告公司在家裡附近，所以都會看到。我
    有看到原告與其他女性友人會一起上下班」，「原告公司是
    最近5年才在家裡巷口那邊，大約是我上大學之後，有看到(
    原告與其他女人一起上下班)這個情況」等語（見原審卷第
    21頁背面至22 頁）；又證人葉章頤（即兩造之子）亦在原
    審到場證稱：「（原告住家裡時）有（看過兩造吵架）」，
    「（兩造吵架原因）有時比較是金錢方面」，「我想補充，
    證人葉如倩剛剛說有外遇對象這個部分，因為我有親耳、親
    眼聽聞，原告公司的員工稱該女子為老闆娘」等語（見原審
    卷第20頁背面至21頁、第22頁背面）；另證人張珈維亦證稱
    ：「兩造是我乾爹、乾媽，我之前有在原告公司上班過」，
    「是（曾任職於原告所設立之冠普國際開發有限公司－下稱
    冠普公司）。我認識詹阿純。詹阿純與原告是男女朋友關係
    。兩人交往大概有4到5年，有同居在一起，同居在新莊」，
    「我有看過詹阿純與原告兩人挽手。原告帶我與我先生去陽
    明山上泡溫泉，我與我先生一池，而原告與詹阿純一池泡溫
    泉」，「我九歲前，就是兩造的乾女兒迄今，我今年27歲，
    原告外遇十幾年，而詹阿純不是原告第一個外遇對象。…詹
    阿純開名車，開銷都是原告支付，…」，「原告怕我過來，
    一直打電話過來，那時我開擴音，用另一支電話打給被告聽
    ，原告電話中表明詹阿純不是他第一個女友，而且若兒子、
    女兒、親密愛人落水，原告表示會救愛人，不會救兒子女兒
    。當下我問原告，那麼詹阿純就是你的親密愛人嗎？原告說
    是，就是」等語（見原審卷第41頁、第42頁背面、第43頁）
    ；又證人林俊丞（即張珈維之配偶）亦證稱：「我認識詹阿
    純。在一些聚會當中，以及相處的當下，就會聽到詹阿純會
    自稱為葉太太或是詹阿純在公司會自稱為老闆娘。公司是冠
    普公司，就是吉林路那邊。詹阿純也會告知員工，她是老闆
    娘」等語（見原審卷第42頁）。則依上開證人所為證詞，足
    證被上訴人質疑上訴人有外遇一事，顯非虛構誣指；而上訴
    人亦無法證明被上訴人有外遇行為，是上訴人據以主張其受
    有不堪同居之精神上虐待云云，亦不足取。
  (四)依上所述，兩造同居期間固曾因金錢問題發生爭執，然核其
    情形，依通常觀念，尚難認上訴人受被上訴人不堪同居之虐
    待，是上訴人依民法第1052條第1項第3款規定請求離婚，尚
    屬無據，不應准許。
五、又按有民法第1052條第1項各款以外之重大事由，難以維持
    婚姻者，夫妻之一方得請求離婚；但其事由應由夫妻之一方
    負責者，僅他方得請求離婚，同條第2項定有明文。依此規
    定意旨觀之，必構成離婚之重大事由，有可歸責於夫妻之一
    方，始得由他方請求離婚。倘夫妻雙方就該事由均須負責時
    ，應比較衡量雙方之有責程度，僅責任較輕之一方，得向責
    任較重之他方請求離婚，如雙方之有責程度相同時，則雙方
    均得請求離婚，以符公平。上訴人雖又主張兩造間之婚姻因
    有可歸責於被上訴人之重大事由，致無法維持等語；惟亦為
    被上訴人所否認。經查被上訴人為其胞弟所背負之約150萬
    元債務，係由上訴人之父代為清償；又上訴人並不能證明被
    上訴人因投資股票失利致衍生龐大債務，而增加上訴人之經
    濟負擔，亦不能證明被上訴人有外遇行為，已如前述；則上
    訴人自行離家致與被上訴人分居迄今逾14年，期間縱上訴人
    實際上並無外遇行為，然依證人葉如倩、葉章頤、張珈維及
    林俊丞所證情節，上訴人之言行確足以使被上訴人高度懷疑
    上訴人確有外遇情事，核其情節，堪認兩造婚姻發生破碇致
    難以維持，上訴人應負較重責任。揆諸前揭說明，上訴人主
    張依民法第1052條第2項規定請求離婚，亦為法所不許。
六、綜上所述，上訴人依民法第1052條第1項第3款及第2項規定
    請求離婚，為無理由，不應准許。從而，原審所為上訴人敗
    訴之判決，核無違誤。上訴意旨指摘原判決不當，求予廢棄
    改判，為無理由，應予駁回。
七、上訴人聲請向台灣集中保管結算所股份有限公司函查上訴人
    之往來證券商名稱及地址，並向該證券商調取開戶及變更地
    址等相關資料，以資證明被上訴人未經上訴人同意，擅自以
    上訴人名義開立股票集保存摺帳戶，並曾變更通訊地址等事
    實。本院認此項待證事實核與本件訴訟結果不生影響，爰不
    予調查。上訴人另聲請訊問證人張珈維、林俊丞，以資證明
    彼等在原審所證非屬實在。本院認證人張珈維、林俊丞已在
    原審到場作證，並無重複訊問之必要，爰不予傳訊。至兩造
    其餘之攻擊或防禦方法及未經援用之證據，經本院斟酌後，
    認為均不足以影響本判決之結果，自無逐一詳予論駁之必要
    ，併此敘明。
八、據上論結，本件上訴為無理由，依民事訴訟法第449條第1項
    、第78條，判決如主文。
中    華    民    國   100    年    5    月    24    日
                    民事第四庭
                        審判長法  官  張劍男
                              法  官  陳靜芬
                              法  官  彭昭芬
正本係照原本作成。
如不服本判決，應於收受送達後20日內向本院提出上訴書狀，其
未表明上訴理由者，應於提出上訴後20日內向本院補提理由書狀
（均須按他造當事人之人數附繕本）上訴時應提出委任律師或具
有律師資格之人之委任狀；委任有律師資格者，另應附具律師資
格證書及釋明委任人與受任人有民事訴訟法第466條之1第1項但
書或第2項（詳附註）所定關係之釋明文書影本。如委任律師提
起上訴者，應一併繳納上訴審裁判費。
中    華    民    國   100    年    5     月    25    日
                             書記官  丁華平
附註：
民事訴訟法第466條之1（第1項、第2項）：
對於第二審判決上訴，上訴人應委任律師為訴訟代理人。但上訴
人或其他法定代理人具有律師資格者，不在此限。
上訴人之配偶、三親等內之血親、二親等內之姻親，或上訴人為
法人、中央或地方機關時，其所屬專任人員具有律師資格並經法
院認為適當者，亦得為第三審訴訟代理人。